臺北高等行政法院判決　　　　　　　　　　　　　　九十二年度訴字第三八二三號
　　　　　　　　　　　　　　　.
　　原　　　告　宏靈製藥有限公司
　　代　表　人　甲○
　　訴訟代理人　丙○○
　　被　　　告　行政院衛生署
　　代　表　人　乙○○署長）.
　　訴訟代理人　丁○○
　　　　　　　　陳崇哲
右當事人間因藥事法事件，原告不服行政院中華民國九十二年七月一日院臺訴字第○
九二○○八六六五一號訴願決定，提起行政訴訟。本院判決如左：
    主  文
原告之訴駁回。
訴訟費用由原告負擔。
    事  實
一、事實概要：原告原持有被告核發之衛署成製字第二二六○號及第四八二二號藥品
    許可證，於九十二年二月二十七日申請延展藥品許可證有效期間。經被告審酌原
    告係未符合藥品優良製造規範（通稱 GMP）之中藥製造廠，故依藥事法、藥物製
    造工廠設廠標準、藥品優良製造規範及被告八十九年五月二日衛署中會字第八九
    ○二三七八○號公告，以九十二年四月一日署授藥字第○九二○○○○三四三號
    函復原告，准予延展上開藥品許可證有效期限一年。原告不服，提起訴願，旋遭
    駁回，遂向本院提起行政訴訟。
二、兩造聲明：
    (一)原告聲明：
      1.訴願決定及原處分均撤銷。
      2.訴訟費用由被告負擔。
    (二)被告聲明：
      1.駁回原告之訴。
      2.訴訟費用由原告負擔。
三、兩造之爭點：被告僅核准延展原告系爭藥品許可證一年之處分有無違法？
    (一)原告主張之理由：
      1.按行政程序法第一條立法目的：為規範行政行為使其達到適法、公正、迅速
        之目標，以保障人民權益，增進行政效能，擴大民眾參與及提升人民對行政
        之信任，特制定本法。又第四條係規定依法行政原則應受法律及一般法律原
        則拘束，依上述原則，被告之衛署中會藥字第八○九○二三七八○號公告，
        即不得抵觸藥事法第四十七條之許可証延展五年有效期限之法律規定。
      2.依行政程序法第六條規定，行政行為，非有正當理由，不得為差別待遇。但
        是被告誤認實施 GMP就能提升藥業製造水準，以維護全民健康、確保用藥安
        全為由，從過去許可証有效期限五年，反降為一年，此舉殊實不當，因為原
        告掌握有絕對證據證明被告實施 GMP之後，所有藥業之製造能力降低之趨勢
        與用藥不安全之疑慮，原告特提出左列二項證據：
        (1)順天堂甘露飲—衛署藥字第○三○○一三號，明通甘露飲—衛署藥字第○
          九八二六號，科達百合固金湯—衛署藥字○二八五七四號等三件許可證之
          標示內容得知，同一家藥廠及同一藥品在許可字號、成份、含量相同之下
          ，實施GMP之後品質反而比沒有GMP低落。是故足以顯示被告行政處分違反
          公益。
        (2)揭發國王新衣假 GMP認證的仿冒濃縮中藥製劑，其產品標示不實。從中醫
          藥委員會之網站，所載的濃縮中藥製劑之標示，顯示出產品標示虛偽不實
          的情形，以「甘露飲」與「加味逍遙散」為例，說明如下：「甘露飲」濃
          縮製劑共四十一筆，生藥量經全部換算為總量 25g以便統計概率，結果濃
          縮膏最大量是10g，最小量是3g，澱粉最大量是9．9g，最小量是2g，產品
          量最大值 18g最小值6g，生藥與濃縮膏倍數比最大值是8．3倍，最小值是
          2‧5 倍，生藥與產品倍數比最大值是4‧16倍，最小值是 1‧38倍。「加
          味逍遙散」共48筆，生藥量經全部換算為總量 33g以便統計概率，結果濃
          縮膏最大量是9g，最小量是3g，澱粉最大量是8g，最小量是2g，產品量最
          大值 17．59g，最小值是6g，生藥與濃縮膏倍數比最大值是11倍，最小值
          是4‧46倍，生藥與產品倍數比最大值是5‧5倍，最小值是1．87倍。
          上述概況表明：被告許可的濃縮中藥製劑的產品標示虛偽不實情況，究竟
          是什麼因素所造成的差異？經過「領先世界濃縮科技」專家，證明是不符
          合被告的濃縮基準的設備所製，假 GMP濃縮中藥製劑認證設施，是無法達
          到符合被告的濃縮基準標竿，所以做出來的產品之實際內容，與標示不相
          符合，究竟是標示不清或偽造標示呢？
        (3)一件藥品查驗登記審查需費新臺幣四萬一千元，政府是否巧立名目涉嫌斂
          財，且違背職務，否則中委會與藥檢局其職責是雙重審核與查驗之作業，
          但從下表所列資料，其所許可的藥品顯然沒有審查與查驗，以致造成已核
          准之許可證標示大烏龍，且1993年藥檢局曾對甘露飲濃縮製劑試作，並刊
          載於調查年報是2‧92倍，且表明不會超過5倍，但事實上，發證日期皆在
          一九九三年後，且大部份皆超過2‧92倍，界於2‧5至8．3倍之間，上述
          揭露違法標示虛偽不實情事，請問政府如何作為健保藥價之依據，及符合
          GMP規範之依據？
      3.依行政程序法第八條規定，行政行為應以誠實信用之方法為之，並應保護人
        民正當合理之信賴，在藥商管理法是以展延二年為限，至藥事法四十七條規
        定以展延五年為限，政府依法行政依第八條誠實信用原則，不可倒行逆施，
        藉故不利於民展延一年之違法行徑，況且此舉也逾越法定行政裁量權範圍，
        像這樣的情形，旨在剝削人民財物，多繳納五次申請費用，對於提升藥業製
        造水準及維護人民健康與用藥安全，是沒有幫助的。
      4.被告違反 GMP後續性查廠規定，從民國七十七年GMP濃縮中藥實施GMP以來，
        規定每二年至少一次之後續查廠規定，衛生署函八十二年五月二十六日衛署
        藥字第八二四五○五七號，衛生署藥物食品檢驗局GMP稽查系統文件編號IQM
        — 101發行日期九十一年四月十八日，九十一年十二月至九十二年十一月的
        評鑑結果，直至九十三年初才公告，從實施 GMP78家，16年有公告平均未滿
        一次。
      5.據上結論，被告明知實施 GMP導致產品造假與明顯品質低落，已符合行政程
        序法第一百十一條之公告無效行政處分之要件，如許可之內容成犯罪者與具
        有明顯重大瑕疵者，被告不以前車之鑒，卻以衛生署八十九年五月二日衛署
        中會字第八九○二三七○八號公告，傳統中藥廠實施 GMP的期程中尚未達實
        施 GMP期限，就先處分藥品許可證延長期限從五年降為一年，有違公平正義
        、誠信原則之正當性。此舉違法，懇請  鈞院撤銷行政處分恢復延展五年期
        限。
    (二)被告答辯之理由：
      1.按「藥物製造、輸入許可證有效期間為五年，期滿仍須繼續製造、輸入者，
        應事先申請中央衛生主管機關核准展延之。但每次展延，不得超過五年。逾
        期未申請或不准展延者，撤銷其許可證。」「中央衛生主管機關對於製造、
        輸入之藥品，得依中華藥典及藥品優良製造規範，作為核發藥品許可證及展
        延許可證之基準。」藥事法第四十七條第一項及第四十二條第一項分別訂有
        明文。再者，「藥物工廠之設備及衛生條件，應符合設廠標準。」藥事法第
        五十七條第二項亦著有明文；違者，依同法第九十二條第三項之規定，經主
        管機關限期改善而逾期不改善者，除依法處罰外，衛生主管機關得停止其營
        業，其藥物許可證並不准展延。
      2.查被告為推動藥品製造廠實施 GMP，以維護全民健康、確保民眾用藥安全及
        提昇藥業製造水準，且為兼顧已設廠之傳統中藥業者權益，除以漸進方式陸
        續公告有關 GMP規定讓業者有法可循外，並在實施初期採取獎勵措施。包括
        被告於七十一年五月二十六日會銜經濟部公告「優良藥品製造標準」（七十
        一年五月二十六日經濟部經七一工字○五八一號及衛署藥字第三八○○八六
        號函），七十一年十月二十一日公告「推動國內藥廠實施優良藥品製造標準
        輔導獎勵措施方案」（七十一年十月二十一日衛署藥字第三九九八二六號）
        ，八十年六月二十七日公告自八十年七月一日起中藥傳統劑型藥品製造廠實
        施「優良藥品製造標準」注意事項（八十年六月二十七日衛署藥字第九五四
        八六三號）等。為有效推動藥廠全面實施GMP，被告更會銜經濟部共同發布
        「藥物製造工廠設廠標準」明定藥物製造工廠應實施優良製造規範，八十八
        年五月一日再會銜經濟部共同發布「藥品優良製造規範」（衛署藥字第八八
        ○二四一七一號、經八八工字第八八四六○八七號公告），嗣八十九年五月
        二日並以衛署中會字第八九○二三七八○號公告，傳統未實施藥品優良製造
        規範之中藥製造廠實施藥品優良製造規範之步驟、期程及相關事項（九十一
        年二月二十八日以前提出軟、硬體改善計畫書，九十三年二月二十九日前完
        成全廠之軟體作業，九十四年二月二十八日前完成硬體設備），以輔導並瞭
        解各廠實際作業進度，期達成逐年分段實施全面GMP之目標，合先敘明。
      3.次查本件原告係未實施藥品優良製造規範之傳統中藥製造廠，其藥品製造工
        廠之設備及衛生條件未符合藥品優良製造規範，能否確保其藥物安全與醫療
        效能，顯有疑慮。被告因考量原告製造優良藥品之能力未達現行法定標準，
        故依藥事法第四十七條第一項及第四十二條第一項之規定，並據藥物製造工
        廠設廠標準、藥品優良製造規範與被告八十九年五月二日衛署中會字第八九
        ○二三七八○號公告等相關法令，就尚未完成實施藥品優良製造規範之各廠
        ，於藥品許可證展延時，每次僅核准其展延一年。
      4.至原告又稱其被核准展延之期限僅一年，與一般廠商核准展延五年不同，而
        指摘被告行政裁量不當，有違信賴保護與平等原則云云，然查：
        (1)原告申請展延系爭藥品許可證之時間（九十二年二月二十七日），係在藥
          品優良製造規範（八十八年五月發布）及被告八十九年五月二日衛署中會
          字第八九○二三七八○號公告之後，本件無違信賴保護原則之問題。
        (2)被告針對已實施 GMP之中藥廠依法所申請展之案件，均准其展延有效期間
          五年。至於其他未實施 GMP之傳統中藥廠，與本件情形相同者，被告亦均
          採同樣模式處置，而僅准展延一年。被告基於維護藥品品質與安全之正當
          理由，就相同情形者，為相同處置，無違平等原則。
        (3)再衡諸藥事法第四十七條第一項之規定，每次展延，不得超過五年。被告
          核准原告之許可證展延一年，並未逾越藥事法規定最多五年之權限。且展
          延期間多久，本屬行政裁量權，此為原告所不爭。而被告核准本件藥品許
          可證展延一年，係基於前述各相關法令與公告之規定，乃依法行政，並有
          維護國民健康之正當理由，應無不當。
      5.被告為確保民眾用藥安全及提昇藥業製造水準，推動傳統中藥廠實施 GMP，
        應受支持與肯定。況衡諸西藥、中藥濃縮製劑（科學中藥）、中藥之西藥劑
        型及動物用藥皆已於七十六年間完成 GMP，西藥更進一步再推動cGMP，準此
        ，連動物用藥都實施 GMP之情形下，我國傳統中藥廠自無理由置全民用藥安
        全及藥品品質於不顧，不實施GMP。被告歷年來為推動傳統中藥廠實施GMP，
        除健全相關法制加強宣導 GMP之推動以提升品質外，更執行下列相關行政措
        施：(1)結合產、官、學、研各界熟習GMP人員組成「傳統中藥廠GMP推動輔導
        小組」。由經濟部工業局輔導有關硬體設備，藥物食品檢驗局負責輔導檢驗
        技術，並借重臺灣區製藥工業同業公會已實行 GMP之業者經驗。(2)召集被告
        中醫藥委員會委員中具有 GMP實務經驗學者加上財團法人製藥技術發展中心
        之有關法規、製劑技術專業人員及傳統中藥廠所組成之臺灣區中藥工業同業
        公會代表，多次開會研議，以反應傳統業者之實際需求。(3)各縣市衛生局人
        員積極參與，期以專業分工之方式，群策群力，共同研議推動。(4)逐年編列
        預算委託學術研究機構及公會或民間團體辦理GMP講習、輔導及編寫GMP解說
        ，俾利 GMP之順利推展，盡全力以宣導、觀摩、及培訓人才等方式逐步推動
        。尤其，中國大陸藥廠將於九十三年六月三十日全面實 施GMP，為因應我國
        加入 WTO後之國際情勢，必需強化競爭力，更應積極推動藥廠全面實施藥品
        GMP。
      6.中藥源於草、根、木、皮等之動、植及礦物，品質如同蔬果尚難均一，誠如
        倒吃甘蔗，一支甘蔗，就有不同的甜度一般，故必須藉由在一定管控下的製
        造程序製造，而實施 GMP旨在：(1)將人為的錯誤降到最低；(2)防止藥品的污
        染與品質低劣；(3)建立均一、再現性的高品質管理制度，因此在嚴謹的製造
        作業程序下，將比不執行 GMP較能減少人為的錯誤。另中藥濃縮製劑（俗稱
        科學中藥），於被告中醫藥委員會印製之中藥藥品查驗登記須知暨中藥管理
        有關規定第二十一頁之「六、中藥濃縮製劑基準」，本有一般製造原則性的
        規範源自不同之原料及各式不同製造設備及不同的技術所產出之各式樣製品
        ，期使其能確保品質之均一、再現及安全性。
      7.綜上結論，被告依法行政，且在不逾越法律授權之裁量範圍內，以不違反平
        等原則及一般法律原則下，因應國際情勢環境變遷及社會公益所為處分，於
        過渡期間更已善盡輔導之責，本件原告所提為無理由，敬請依法駁回。
    理  由
一、按「中央衛生主管機關對於製造、輸入之藥品，得依中華藥典及藥品優良製造規
    範，作為核發藥品許可證及展延許可證之基準。」、「藥物製造、輸入許可證有
    效期間為五年，期滿仍須繼績製造、輸入者，應事先申請中央衛生主管機關核准
    展延之。但每次展延，不得超過五年。逾期未申請或不准展延者，撤銷其許可證
    。」及「藥物製造，非領有工廠登記證者，不得為之。藥物工廠之設傭及衛生條
    件，應符合設廠標準。前項設廠標準，由中央衛生主管機關會同中央工業主管機
    關定之。」，藥事法第四十二條第一項、第四十七條第一項及第五十七條分別定
    有明文。次按被告會同經濟部依前揭法條授權訂定共同發布「藥物製造工廠設廠
    標準」，於八十七年四月二十二日增訂第二之一條「藥物製造工廠應實施優良製
    造規範，其規定出中央衛生主管機關會同中央工業主管機關公告之。」規定，嗣
    被告會同經濟部於八十八年五月一日以行政院衛生署衛署藥字第八八○二四一七
    一號公告（經濟部經（八八）工字第八八四六○八七號公告）發布「藥品優良製
    造規範」，再於八十九年年五月二日以衛署中會字第八九○二三七八○號公告傳
    統未實施優良製造規範之中藥製造廠實施藥品優良製造規範之步驟、期程及相關
    事項，並明定未完成實施藥品優良製造規範之各廠，其持有之藥品製造許可證展
    延時，每次僅展延一年之規定，均係被告本於中央衛生主管機關職權，為推動藥
    品製造商實施優良製造規範（通稱為 GMP），以維護全民健康，確保民眾用藥安
    全及提昇藥業製造水準，並兼顧已設廠之傳統中藥業者權益，而依前揭法條授權
    頒訂之規範及公告，並未牴觸母法規定或逾越法律授權之目的及範圍，亦未增加
    法律所無之限制，自得予以適用，合先敘明。
二、本件原告係未符合藥品優良製造規範之中藥製造廠，並經申請核准領有藥商許可
    執照，其製造、販賣之「宏靈牌疥癬膏」、「宏靈黃連解毒散」、等領有被告核
    發之衛署成製字第二二六○號、第四八二二號等藥品許可證，有效期間分別至九
    十二年五月十五日、九十二年五月二十日。原告於九十二年二月二十七日向被告
    申請展延上開藥品許可證，經被告准予展延各一年即分別至九十三年五月十五日
    、九十三年五月二十日等情，有上開藥品許可證影本及原告提出之藥品製造許可
    證有效展延申請書附於原處分卷可稽，並為兩造所不爭，自堪信為真實。原告雖
    主張藥品優良製造規範與中華藥典僅適用於西藥，被告不應以藥品許可證持有者
    是否為擬實施藥品優良製造規範之藥廠而有異，其縮短以往准延五年之慣例為一
    年，係違反平等原則，及限縮得申請藥品製造許可證之對象等語。惟查行政機關
    就其所掌事項，因行政考量等因素，在未逾行政裁量權之範圍內，自得為必要之
    程序及管理。本件准予展延藥品許可證之處分，究其性質係授益處分，依首揭說
    明，被告自得基於藥事法之立法目的，及維護全民健康，確保民眾用藥安全暨提
    昇藥業製造水準，對未實施優良製造規範之中藥製造廠實施藥品優良製造規範之
    步驟、期程及相關事項，明定未完成實施藥品優良製造規範之各廠，其持有之藥
    品製造許可證展延時，每次僅展延一年，此並未牴觸母法即藥事法第四十七條第
    一項之規定。又藥事法第四十七條第一項既係明定每次展延不得超過五年，至究
    應展延多久，自仍屬被告之行政裁量權，被告准予系爭藥品許可證延展一年，仍
    係在法律規定之裁量範圍內，尚難謂其處分有何濫用行政裁量權以致違法可言，
    原告所稱委無可採。
三、原告另主張：被告於八十九年五月二日公告公告「傳統未實施藥品優良製造規範
    之中藥製造廠實施藥品優良製造規範之步驟、期程及相關事項」後，對於同未實
    施藥品優良製造規範之藥廠，仍有准予展延五年期間者，有違行政平等原則；且
    被告亦未落實執行中藥藥品優良製造規範後續性查廠之把關責任，即使將全部中
    藥廠實施優良製造規範，亦不足以維護民眾之生命安全云云。惟查，被告縱有對
    於同未實施藥品優良製造規範之藥廠，仍有准予展延五年期間者屬實，核屬被告
    所為前開核准延展五年有效期間之行政處分有無違反法令，而應由被告依藥事法
    或行政程序法之相關規定撤銷或更正前開處分，原告僅得提出檢舉促使被告發動
    職權撤銷前開處分，尚不得主張違法之平等，並請求被告亦應就其申請之前開藥
    品許可准予展延五年自明。至被告就實施藥品優良製造規範之中藥廠，有無進行
    後續查廠評鑑或公佈評鑑結果，亦屬被告或其所屬公務員有無善盡其依法應執行
    之職務，核與藥品優良製造規範之制定及實施無涉，原告執此主張被告不應以其
    非實施優良製造規範之傳統中藥廠，而僅准展延一年，亦非有據。
四、綜上所述，原告所陳各節均不足採。原處分於法並無違誤，訴願決定予以維持，
    亦無不合，原告仍執前詞，訴請撤銷，並請求被告應就其申請前開藥品許可證之
    有效期間准予展延五年，均無理由，應予駁回。
據上論結，本件原告之訴為無理由，爰依行政訴訟法第九十八條第三項前段，判決如
主文。
中　　　華　　　民　　　國　　九十三　　年　　　八　　　月　　 十九 　　日
                             臺 北 高 等 行 政 法 院   第 三 庭
                                            審 判 長 法  官  鄭忠仁
                                                     法  官  楊莉莉
                                                     法  官  侯東昇
右為正本係照原本作成。
如不服本判決，應於送達後二十日內，向本院提出上訴狀並表明上訴理由，如於本判
決宣示後送達前提起上訴者，應於判決送達後二十日內補提上訴理由書（須按他造人
數附繕本）。
中　　　華　　　民　　　國　　九十三　　年　　　八　　　月　　 十九 　　日
            　　 　　　　　　　　　　　　    　      書記官  蕭純純
